臺灣新竹地方法院民事判決　　　　　　　93年度簡上字第96號
上　訴　人　項前百貨有限公司
法定代理人　甲○○
被上訴人　　喜順貿易股份有限公司
法定代理人　己○○
訴訟代理人　乙○○
上列當事人間請求給付貨款事件，上訴人對於中華民國93年10月
15日本院新竹簡易庭93年度竹簡字第48號第一審判決提起上訴，
被上訴人為聲明縮減，本院於民國94年 8月17日言詞辯論終結，
判決如下：
    主  文
上訴駁回。
第一審、第二審訴訟費用由上訴人負擔百分之八十八，餘由被上
訴人負擔。
原判決命上訴人給付被上訴人部分減縮為上訴人應給付被上訴人
新臺幣貳拾柒萬柒仟肆佰肆拾元，及自民國九十三年一月二十九
日起至清償日止，按年息百分之五計算之利息。
    事  實
壹、上訴人方面：
一、聲明：
(一)、原判決命上訴人給付超過新臺幣（下同）25,602元部分廢棄
    。
(二)、上開廢棄部分，被上訴人在第一審之訴駁回。
(三)、第一、二審訴訟費用由被上訴人負擔。
二、陳述：除與原判決記載相同者，茲予引用者外，補稱略以：
(一)、按兩造以往之交易習慣為，被上訴人接獲上訴人訂貨通知即
    依上訴人之指示送達貨品交付上訴人，經簽收後，在該月月
    底前被上訴人將簽單及發票寄予上訴人，由其核對是否辦理
    退貨減帳事宜無誤後，於次月底再將貨款支票寄給被上訴人
    ，兩造按此交易模式已往來數年，因此被上訴人向上訴人請
    款時，須附簽單、發票以供上訴人核對憑以付款，且甲○○
    自擔任新竹市勞工消費合作社經理後，亦循此交易模式，並
    未曾指示被上訴人將貨品送往公司以外之地方。故本件系爭
    咖啡貨款部分，因系爭咖啡貨品確非上訴人所訂購，上訴人
    自未簽收，亦未收受被上訴人發票，而被上訴人始終無法提
    出該部分之簽單及證明上訴人有收受其發票，所以無法證明
    系爭咖啡貨品係上訴人訂購。
(二)、又系爭咖啡貨品是丙○○所訂購，僅係由甲○○介紹或幫忙
    議價而已，否則兩造已交易數年，且上訴人也曾向被上訴人
    訂購相同的咖啡，進貨價錢若干，雙方均已知悉，何需出價
    ？且何來以他們價錢給他？另縱使被上訴人與甲○○之間有
    貨款糾紛，雖甲○○掛名為上訴人公司法定代理人，惟實際
    上卻為新竹市勞工消費合作社經理，其行為均為其個人或代
    表勞工消費合作社，與上訴人並無關係，自不得據此判決上
    訴人敗訴，且證人戊○○為被上訴人公司之業務員，負責招
    攬業務、收款等，與被上訴人間具有僱傭關係，據悉戊○○
    如未收到貨款，被上訴人將從其薪資內抵扣，故其所言證詞
    自當偏袒被上訴人，實不足採。
三、證據：除援用原審所提之證據外，並補提簽單及義峰公司傳
    票各乙份為證。
貳、被上訴人方面：
一、聲明：
(一)、減縮為上訴人應給付被上訴人277,440元，及自民國93年1月
    29日起至清償日止，按年息百分之5計算之利息。
(二)、第二審訴訟費用由上訴人負擔。
二、陳述：除與原判決記載相同者，茲予引用者外，補稱略以：
    被上訴人與上訴人公司以外客戶之交易模式，係由客戶以電
    話向被上訴人訂貨，由花蓮貨運或被上訴人送到客戶公司，
    交貨同時交付出貨單及發票，如訂貨量大時，為節省運費，
    即以回頭車交貨，如由花蓮貨運運送，則會請客戶簽收，再
    執客戶簽收單向被上訴人收取運費；若由被上訴人送貨，則
    要求客戶簽收，被上訴人於次月初將客戶簽收單寄交客戶對
    帳，客戶核對無誤即於次月底付款，惟大部分係由被上訴人
    向客戶收款，兩造之交易情況，除結帳情形和上述不同外，
    其餘交易模式一致，被上訴人於次月初將客戶簽收單寄交客
    戶對帳，客戶核對帳款無誤後於次月底付款，通常上訴人於
    次月初就會主動將貨款票據寄給被上訴人，本件系爭咖啡貨
    款係以回頭車運送，因交期較急，承辦人員疏失未將出貨單
    交給司機，司機則因而未要求客戶簽收，另外關於系爭咖啡
    貨品議價部分，因上訴人此次交易數量較大，故容有議價空
    間而需重新議價。
三、證據：除援用原審所提之證據外，並聲請傳訊戊○○、丁○○，及補提出貨單乙份為證。
    理  由
壹、程序方面：
一、按本件上訴人於上訴時原係聲明：原判決廢棄，該廢棄部分
    被上訴人在第一審之訴及假執行之聲請均駁回等語，嗣於本
    院94年2月1日進行準備程序時，減縮上訴聲明為原判決就逾
    25,602元及該部分金額自93年 1月29日起至清償日止按年息
    百分之 5計算之利息部分廢棄，應認係撤回部分上訴，依民
    事訴訟法第459條第1項，核無不合，應予准許。
二、次按，民事訴訟法第446條第1項規定：訴之變更或追加，非
    經他造同意，不得為之。但第255條第1項第2款至第6款情形
    ，不在此限。又同法第 255條第1項第3款規定：訴狀送達後
    ，原告不得將原訴變更或追加他訴。但有下列各款情形之一
    者，不在此限：三、擴張或減縮應受判決事項之聲明者，依
    同法第 436條之1第3項，上開規定於簡易訴訟第二審程序亦
    準用之。被上訴人於原審起訴時，係請求上訴人應給付被上
    訴人 313,602元，及自起訴狀繕本送達翌日起至清償日止，
    按年息百分之 5計算之利息，迨上訴人提起上訴後，被上訴
    人於94年 4月19日具狀減縮起訴之聲明為上訴人應給付被上
    訴人 277,440元，及自起訴狀繕本送達翌日起至清償日止，
    按年息百分之 5計算之利息等語。被上訴人就請求上訴人給
    付之貨款金額及利息有所縮減，為訴之聲明之減縮，核與民
    事訴訟法第446條第1項但書規定相符，應予准許。而其減縮
    部分，第一審判決失其效力，先予敘明。
貳、實體方面：
一、本件被上訴人於原審起訴主張，上訴人於民國90年 4月間向
    被上訴人購買價值43,200元之洗衣粉、同年 5月則購買價值
    288,000元之咖啡，二者貨款共計331,200元，嗣上訴人將價
    值17,598元之洗衣粉退還被上訴人，是此部分之貨款應予扣
    除，故上訴人共積欠被上訴人 313,602元，然經被上訴人催
    索迄未清償。系爭咖啡買賣交易之方式係上訴人以電話向被
    上訴人公司業務訂購系爭咖啡（未表明是否係幫人代訂），
    被上訴人依照上訴人之指示，將其中 200箱送到上訴人所指
    示的地點臺中大里之倉庫，另外 100箱則送到新竹市○○路
    之勞工消費合作社，依兩造交易習慣，如果訂貨 2天後尚未
    收到貨品，則上訴人會打電話來催促，而收到貨品約 2個月
    後，上訴人就會把支付貨款的支票寄給被上訴人，發票則是
    在送貨給上訴人的隔天郵寄給上訴人，而系爭咖啡之發票在
    送貨的隔天被上訴人即郵寄給上訴人，但於 2個月後並沒有
    收到系爭貨款，又因兩造間交易往來許久，而運送至臺中大
    里的咖啡，係採回頭車方式運送，故無簽單，然被上訴人向
    上訴人催討時，上訴人方告知系爭咖啡中的 200箱是賣給訴
    外人丙○○，另外 100箱是賣給義峰公司，要被上訴人自己
    去向丙○○及義峰公司收取貨款，但當時系爭咖啡貨品是上
    訴人所訂購的，並沒有說明是為何人訂購，且義峰公司告知
    被上訴人因上訴人另外有積欠其貨款，所以要以之前所積欠
    的貨款來跟系爭貨款抵銷，至於丙○○後來則倒閉不知去向
    ，雖上訴人曾邀集丙○○與被上訴人商談，惟並無結果，且
    之後就找不到丙○○，為此起訴請求上訴人清償積欠之貨款
    等語。上訴人則以：系爭咖啡貨款是訴外人丙○○所買的，
    其只是介紹買賣而已，且系爭咖啡貨品也是送到丙○○指定
    之送貨地點，又系爭咖啡其中89箱係由上訴人載運給義峰公
    司，如果被上訴人拿出帳單的話，上訴人願意幫忙處理這筆
    帳款等語，資為抗辯。
二、被上訴人主張其將系爭咖啡300箱中之100箱送至新竹市○○
    路之勞工消費合作社，且其中11箱由勞工消費合作社代銷，
    另外89箱則運送至義峰公司之事實，為上訴人所不爭執，應
    堪信此部分之事實為真。至被上訴人主張其餘系爭咖啡 289
    箱均為上訴人所訂購，且已履行出貨之事實，則為上訴人所
    否認，並以前詞置辯，是本件兩造間有所爭執，而本院所應
    審酌者即在於：(一)、系爭 289箱咖啡係由何人訂貨。(二)、系
    爭289箱咖啡中其餘200箱是否確實有出貨。
(一)、系爭289箱咖啡係由何人訂貨：
１、經查，被上訴人主張系爭咖啡係由上訴人訂購等情，業據其
    提出發票1紙（原審卷第8頁）為證，並經證人戊○○即被上
    訴人公司之員工到庭證稱：「（問：本件交易買方是何人？
    ）是項前百貨有限公司，只是由朱先生出面訂貨，但是我們
    發票也是開給項前百貨有限公司…公司是找外面的貨車送貨
    ，這次訂單比較大，所以是找回頭車，這次的送貨有點疏失
    ，所以這次沒有將出貨單交給司機回簽，正常的情形司機會
    回簽給我們表示對方有收到貨，但是事後我有向朱先生求證
    ，他表示確實有收到那200箱咖啡，就我認知這300箱咖啡都
    是項前百貨有限公司訂的貨」、「（問：認識丙○○？）是
    由朱先生介紹認識，但是我與丙○○沒有直接交易」、「（
    問： 200箱咖啡是送到丙○○的住所你是否知情？）我不知
    道那裡是哪裡，我們是依照朱先生的指示送貨」等語（本院
    94年 6月28日準備程序筆錄）；而證人丁○○即義峰公司經
    銷商則證稱：「（問：咖啡進貨的部分和何人談？）跟朱先
    生談的，我不認識丙○○也不認識喜順，就我的認知系爭咖
    啡是朱先生賣給我的，所以貨款要跟朱先生算，因為我們之
    間還有其他的交易，所有的帳款要一起結算」等語（本院94
    年 6月28日準備程序筆錄）；證人鄭金蓮即義峰公司經銷商
    亦證稱：「（問：系爭89箱咖啡的交易情形是否瞭解？）我
    們公司和新竹勞消社有生意上的往來，朱先生說他有咖啡請
    我們幫忙鋪貨，系爭咖啡是我先生與朱先生談好，由朱先生
    和另一位先生送來的，因為他們沒有進貨單讓我簽收，我就
    自己打進貨單給他們，貨款是我要跟朱先生算的，因為這些
    貨是朱先生給我的」、「（問：你有直接與喜順公司往來？
    ）沒有」、「（問：喜順公司有來收系爭咖啡的貨款？）有
    ，但是我告訴他們這些貨是朱先生給我的，我要跟朱先生算
    ，因為我沒有跟喜順有直接交易…」、「（問：認識丙○○
    ？）不認識也沒有交易，也沒有跟他訂貨，就我認知系爭咖
    啡我是向朱先生進貨，所以貨款也是要跟朱先生算」等語（
    本院94年6月8日準備程序筆錄）。足認本件系爭咖啡之訂貨
    、鋪貨及議價均由上訴人之法定代理人甲○○為之，交易過
    程中並未見訴外人丙○○出面洽商，且關於89箱咖啡部分，
    義峰公司之經銷商丁○○亦主張係由上訴人之法定代理人甲○○轉賣取得，而與被上訴人無關。
２、次查，訴外人丙○○與新竹市勞工消費合作社、及義峰公司
    之經銷商丁○○二者均無任何交易往來關係，如系爭咖啡係
    訴外人丙○○所訂購，何以會送至新竹市勞工消費合作社，
    且將其中89箱咖啡再轉售予義峰公司，而且轉售予義峰公司
    之89箱咖啡，義峰公司竟要求上訴人之法定代理人償還積欠
    先前交易之貨款後，才同意給付上揭咖啡之貨款，因義峰公
    司認為系爭咖啡之交易對象為上訴人之法定代理人，其和訴
    外人丙○○、及被上訴人並無交易往來等情，此亦據證人丁○○、鄭金蓮證述明確，則系爭咖啡倘非上訴人所出售而係
    訴外人丙○○所出售，義峰公司豈能執其與上訴人間先前往
    來積欠之貨款作為拒絕給付被上訴人系爭咖啡貨款之理，參
    以證人鄭金蓮即義峰公司經銷商證稱：「…打喜順（被上訴
    人）的原因是當初進貨的時候沒有進貨單，看到產品的背後
    有喜順的名字，所以在進貨單上直接打喜順，現在是退票要
    沖銷所以我抓同一個檔案，打出來也是喜順的名字，單價52
    元是我先生和朱先生談的價格」等語（94年 6月28日準備程
    序筆錄），且就證人鄭金蓮所提出之計算式，復為上訴人所
    不爭執，而依計算式觀之，15,600元是其中15箱咖啡之價格
    ，可知單包咖啡之價格確為52元（300箱咖啡共計有6,000包
    ，可知每箱咖啡有20包，故15箱咖啡共有300包，如每包單
    價以52元計算，則總計為15,600元），然依被上訴人所提出
    之90年 5月31日出貨單之單價卻為45.714元，益證轉售予義
    峰公司之系爭89箱咖啡，交易雙方為上訴人和義峰公司，則
    上訴人辯稱系爭89箱咖啡為義峰公司向被上訴人所訂購，顯
    不足採。
３、再查，被上訴人主張系爭咖啡係由上訴人之法定代理人甲○○以電話訂購之事實，迭經被上訴人之訴訟代理人及證人戊○○證述在卷，上訴人雖辯稱系爭咖啡是丙○○所訂購，然
    於原審中本院質以上訴人之法定代理人甲○○是何人打電話
    訂的貨，其答以時間太久我忘記了（原審卷第37頁）。且訴
    外人丙○○與被上訴人在本件交易之前並無任何往來記錄，
    衡諸交易常情，被上訴人在不曾與訴外人丙○○交易之情形
    下，實難僅憑接獲丙○○之電話後，即同意出貨，反觀兩造
    間既已交易數年，存在有相當之信賴基礎關係等情觀之，是
    被上訴人主張系爭咖啡是上訴人所訂購之事實應屬可採，至
    上訴人辯稱，縱使被上訴人與甲○○先生之貨款糾紛屬實，
    亦係屬於其個人或代表勞工消費合作社之事，惟依上訴人所
    自承，上訴人公司之法定代理人名義仍為甲○○先生，且有
    項前百貨有限公司之變更登記卡為證（原審卷第 4頁），而
    兩造間發生貨款糾紛時，上訴人公司之負責人仍為甲○○先
    生，是其自應係代表上訴人公司對外與第三人為交易行為，
    則上訴人之前開辯詞，顯係推託之詞，不足採信，另關於系
    爭咖啡交易之議價部分，上訴人雖抗辯如係由其訂購，因兩
    造間前曾有相同之交易行為，故無須議價，惟依上訴人提出
    之90年4月27日統一發票觀之，該次兩造交易數量為400包，
    單價則為45.715元，而本件系爭交易數量為 6,000包，兩次
    交易數量有近20倍之差距，參以兩造已有數年交易紀錄，故
    因數量之不同，本有議價之空間，乃社會常情，且本次系爭
    咖啡交易單價為45.714元，確實低於前次交易價格，故上訴
    人所辯如係上訴人與被上訴人交易，則無須再次議價等語，
    亦無可採。。
４、綜上，訴外人丙○○與被上訴人間先前並無任何交易記錄，
    而兩造間卻已有數年之往來記錄，且系爭咖啡係由上訴人法
    定代理人甲○○出面與被上訴人議價後訂貨，並將其中 100
    箱送至與上訴人有合作關係之新竹市勞工消費合作社，上訴
    人復將其中89箱轉售予義峰公司之事實，均如前述，故被上
    訴人主張系爭咖啡係上訴人所訂購之事實，應堪採信。
(二)、300箱咖啡是否確實有出貨：
１、被上訴人主張係由上訴人訂購 300箱咖啡等情，業據其提出
    發票1紙（原審卷第8頁）為證，並據證人戊○○即被上訴人
    公司之員工到庭證稱：「（問：本件系爭買賣的情形是否瞭
    解？）當時我就是負責這個業務的經辦人員，當時是朱先生
    向我訂貨300箱，其中200箱送台中，100箱送新竹勞工消費
    合作社，…200箱貨會送到台中市是因為朱先生指定，公司
    是找外面的貨車送貨，這次訂單比較大，所以是找回頭車，
    這次的送貨有點疏失，所以這次沒有將出貨單交給司機回簽
    ，正常的情形司機會回簽給我們表示對方有收到貨，但是事
    後我有向朱先生求證，他表示確實有收到那200箱咖啡…」
    等語（本院94年6月28日準備程序筆錄），而上訴人法定代
    理人甲○○亦稱：「貨並不是我訂的，是丙○○訂的，也是
    丙○○指定送貨地點，其中義峰的貨是我和丙○○送去的，
    我之後將簽收單交給戊○○，之後他們錢如何收我並不清楚
    。原告在向我說這個貨很久都沒有收到，我還找了丙○○到
    原告公司去談，談的結果如何我不知道」（原審卷第28 頁
    ）、「證人（即被上訴人公司業務戊○○）所講的貨是丙○○跟他們訂的，當時我只是介紹丙○○與證人去談的，貨寄
    到大里市那裡我也不知道，是他們當面去談的。後來貨款收
    不到，我也約丙○○出來跟證人在我店裡談如何處理。貨送
    到大里市也有簽單，當時丙○○跑掉時，我也打電話到原告
    公司問有無收到貨款，他們也有去那裡收款」等語（原審卷
    第34頁、第35頁），參以上訴人於91年8月29日寄發之新竹
    西門郵局第234號存證信函中第3項稱：「次查貴公司（即被
    上訴人）存證信函所指天天法式咖啡，並非本公司之進貨，
    乃是友人丙○○向貴公司所訂購。雖然本公司負責人甲○○
    先生基於同業好意為彼等介紹認識。但嗣後林某與貴公司間
    如何洽談進貨乙事，本公司及本公司負責人甲○○先生均未
    參予及介入。因此丙○○與貴公司間貨款糾紛乙節，與本公
    司或本公司負責人甲○○先生無關」等情，可知上訴人於原
    審從未爭執系爭200箱咖啡未曾出貨等情。
２、且若系爭 200箱咖啡確實未曾出貨，則上訴人理應爭執是否
    收到貨品，而非協同訴外人丙○○出面處理系爭 200箱咖啡
    積欠之貨款相關事宜，另外依據被上訴人公司所開立之發票
    ，係1次開足出售300箱咖啡之金額，則義峰公司已收到89箱
    咖啡，及11箱咖啡在新竹市勞工消費合作社代銷之事實業如
    前述，且為上訴人所不爭執，依照一般社會交易常態，出賣
    人在接獲單筆訂單後，除有特別約定外，大多會將買受人指
    定之商品數量一次完全給付，否則無從依據開立之發票請款
    ，自堪認本件被上訴人應係一次將 300箱咖啡出貨，並按上
    訴人指示分別送至臺中大里及新竹市勞工消費合作社，從而
    ，上訴人否認被上訴人確實出貨之抗辯，尚非可採，綜上，
    本件系爭咖啡中之 200箱，被上訴人確實已依上訴人指示出
    貨之事實，亦堪信為真實。
三、按買賣契約之買受人有交付約定價金之義務，從而，被上訴
    人依兩造間之買賣契約，主張買賣之法律關係起訴請求上訴
    人給付貨款及利息，為有理由，應予准許。是則原審判決命
    上訴人給付被上訴人在前述減縮範圍內之金額 277,440元，
    及自起訴狀繕本送達翌日即93年 1月29日起至清償日止，按
    年息百分之 5計算之利息，於法並無不合。上訴意旨指摘原
    判決不當，求予廢棄改判，為無理由，應予駁回，至縮減部
    分，原審判決在其減縮範圍內失其效力，附此說明。
四、本案事證已臻明確，兩造其餘之攻擊防禦方法，經審酌與本
    案結論不生影響，爰不一一論述，附此敘明。
五、據上論結：本件上訴為無理由，依民事訴訟法第436條之1第
    3項、第449條第1項、第78條、第83條第1項前段，判決如主
    文。
中　　華　　民　　國　　94　　年　　8 　　月　　31　　日
                民事第一庭    審判長法　官　蔡孟芳
                                    法  官  王佳惠
                                    法  官  楊數盈
以上正本係照原本作成。
本判決不得上訴。
中　　華　　民　　國　　94　　年　　8 　　月　　31　　日
                                    書記官  王恬如
